Inventaris van het archief van de afdeling Effectenregistratie van de Raad voor het Rechtsherstel, 1945-1971 (1976)
Nationaal Archief, Den Haag
Raad voor het Rechtsherstel: Afdeling Effectenregistratie
Rechtsherstel, Effectenregistratie
1945-1976
merendeel 1945-1971
J25504
167.10 meter; 4706 inventarisnummers.
Normale geschreven, getypte en gedrukte documenten, geen bijzondere handschriften.
Nationaal Archief, Den Haag
Raad voor het Rechtsherstel; Afdeling Effecenregisratie, 1945-1971
Bevat bescheiden van de afdeling Effectenregistratie van de Raad van het Rechtsherstel als neerslag van het verlenen van rechtsherstel aan gedepossedeerden, de opsporing van het bij het Besluit Vijandelijk Vermogen op de Staat der Nederlanden overgegaan vijandelijk vermogen, het achterhalen van fiscaal verzwegen vermogen en deviezeninventarisatie.
Archiefvorming
Geschiedenis van de archiefvormer
I. ALGEMEEN
In de oorlog 1940 - 1945 had de Duitse bezetter in Nederland op grootscheepse schaal roof gepleegd: bepaalde bevolkingsgroepen en instellingen hadden hun vermogensbestanddelen moeten aangeven en inleveren of kregen een Duitse beheerder, die deze vermogensbestanddelen liquideerde. Zo moesten de joodse landgenoten hun roerende vermogensbestanddelen, waaronder effecten, inleveren bij de door de Duitsers gecreëerde bankinstelling Lippmann Rosenthal en Co., Sarphatistraat, in de wandeling Liro, die de ingeleverde effecten buiten de eigenaren om verkocht of naar Duitsland verzond. Ook door oorlogshandelingen, plundering van bankkluizen en aankopen op de beurs van Duitse zijde was veel Nederlands effectenbezit verloren gegaan of over onze grenzen verdwenen.
Teneinde het door de Duitsers gepleegde onrecht zoveel mogelijk te herstellen is bij het Londens Besluit Herstel Rechtsverkeer de Raad voor het Rechtsherstel ingesteld. De raad was verdeeld in zes afdelingen: de Afdeling Rechtspraak, de Afdeling Effectenregistratie, de Afdeling Beheer - waarvan het bij het Besluit Vijandelijk Vermogen ingestelde Nederlands Beheersinstituut deel uitmaakte -, de Afdelingen Voorzieningen voor Afwezigen en Voorzieningen voor Rechtspersonen en de Afdeling Onroerende Goederen. De voorzitter van de raad vormde met de voorzitters van de verschillende afdelingen het dagelijks bestuur van de raad.
De Afdeling Rechtspraak was onder meer belast met de behandeling van het hoger beroep van de beslissingen van de andere afdelingen van de raad. Haar leden werden voor de werkingsduur van het Besluit Herstel Rechtsverkeer benoemd en waren onafzetbaar, dit in tegenstelling tot de leden van de andere afdelingen, die konden worden ontslagen en geschorst.
De taak en de bevoegdheden van de Afdeling Effectenregistratie waren geregeld in Hoofdstuk IV van genoemd besluit. De doeleinden van de effectenregistratie waren naast het verlenen van rechtsherstel aan gedepossedeerden:
de opsporing van het bij het Besluit Vijandelijk Vermogen op de Staat der Nederlanden overgegaan vijandelijk vermogen,
het achterhalen van fiscaal verzwegen vermogen,
deviezeninventarisatie.
II. MILITAIR COMMISSARIAAT VOOR HET RECHTSHERSTEL, 1945
Op grond van artikel 21 van het Besluit Bezettingsmaatregelen was de Nederlandse wetgeving naarmate het bezette gebied van Nederland werd ontruimd ten volle verbindend. Dit had tot consequentie, dat eerst in het zuiden van het land, op 5 mei 1945 in geheel Nederland, het Besluit Herstel Rechtsverkeer verbindend werd en daarmee iedere rechtshandeling met betrekking tot effecten op straffe van nietigheid verboden was, behoudens door de bevoegde instantie te stellen algemene of bijzondere uitzonderingen. Deze instantie was voor het gebied van Nederland, dat in bijzondere staat van belegd was verklaard, ingevolge artikel 162 van het Besluit Herstel Rechtsverkeer het Militair Gezag, dat de bevoegdheden van de raad uitoefende zolang niet anders was bepaald. Hiertoe is het Militair Commissariaat voor het Rechtsherstel ingesteld, aanvankelijk zetelend te Tilburg, later, na de bevrijding van geheel Nederland, te ’s-Gravenhage.
Dit commissariaat heeft in afwachting van de benoeming van de leden van de raad en zijn afdelingen ten aanzien van effecten de nodige voorzieningen getroffen, voornamelijk bestaande uit het verlenen van vergunningen voor bepaalde rechtshandelingen met betrekking tot effecten, zoals de incasso van coupons van staatsobligaties. Blijkens de overgedragen archiefbescheiden hebben de werkzaamheden van dit commissariaat begin januari 1945 een aanvang genomen. Van 24 september 1945 dateert de laatste afstempeling door dit commissariaat op de ingekomen brieven. De beantwoording hiervan geschiedde echter na 14 augustus door het Nederlands Beheersinstituut dan wel door de secretaris van de Raad voor het Rechtsherstel. De correspondentie eindigt op 3 oktober; op 16 oktober zijn de stukken aan de secretaris van de Afdeling Effectenregistratie overgedragen.
III. AFDELING EFFECTENREGISTRATIE VAN DE RAAD VOOR HET RECHTSHERSTEL, 1945 - 1971
A. Oprichting en taak
De voorzitter, de secretaris en de leden van de te ’s-Gravenhage gevestigde Raad voor het Rechtsherstel zijn benoemd bij Koninklijk Besluit van 9 augustus 1945. Op 15 augustus volgde de benoeming van de voorzitter, de secretaris en de leden van de Afdeling Effectenregistratie door de minister van Justitie. De afdeling bestond in de aanvang uit een voorzitter, een secretaris, acht leden en twee plaatsvervangende leden. De eerste officiële vergadering van de afdeling vond plaats op 21 september. Het te Amsterdam, aanvankelijk in het gebouw van de Vereniging voor de Effectenhandel, gevestigde secretariaat begon zijn werkzaamheden in oktober 1945.
De afdeling had tot taak alle binnen de Nederlandse rechtssfeer gelegen effecten numeriek te registreren en te dien aanzien de rechtsverhoudingen vast te stellen met uitsluiting van de burgerlijke rechter. Van de beslissingen van de afdeling was beroep mogelijk op de Afdeling Rechtspraak van de Raad voor het Rechtsherstel, tegen wier beslissingen noch hoger beroep noch cassatie mogelijk was.
B. Centraal Bureau voor Effectenregistratie van de Vereniging voor de Effectenhandel, 1945 - 1959
Bij de eerste uitvoeringsbeschikking van 17 december 1945 heeft de afdeling de Vereniging voor de Effectenhandel belast met de technische uitvoering van de effectenregistratie. Op dezelfde dag heeft de vereniging deze opdracht aanvaard en het Centraal Bureau voor Effectenregistratie gesticht onder een tweehoofdige leiding. De directie van dit bureau woonde de vergaderingen van de afdeling bij en moest de werkzaamheden uitvoeren volgens de aanwijzingen van de afdeling.
Dit bureau had in 1959 zijn werkzaamheden grotendeels beëindigd en is met ingang van 1 januari 1960 opgeheven. De toen nog resterende werkzaamheden zijn door het secretariaat van de afdeling overgenomen.
C. Systeem van de Nederlandse effectenregistratie
Doordat het systeem van de effectenregistratie, zoals dit was neergelegd in het Londens Besluit Herstel Rechtsverkeer, niet geheel in overeenstemming was met de over de effectenregistratie in Nederland zelf ontwikkelde gedachten, is nog voor met de registratie een aanvang werd gemaakt een wijziging van Hoofdstuk IV van dit besluit tot stand gekomen, waarbij het systeem van de effectenregistratie ingrijpend is veranderd. Dit gewijzigde systeem kan in grote trekken als volgt worden weergegeven:
1. Registratie
Te registreren effecten
Aan de registratie waren onderworpen:
- de binnenlandse effecten in binnen- en buitenland,
- de buitenlandse effecten in het binnenland,
een en ander voorzover niet van registratie vrij te stellen. Hierbij moet worden bedacht, dat onder “binnenland” mede waren begrepen het voormalig Nederlands-Indië, Suriname en Curaçao, zodat de aldaar uitgegeven effecten vielen onder het begrip binnenlandse effecten.
Aanmelding
In het binnenland moest iedere effectenbezitter de couponbladen van zijn effecten voor een bepaalde datum, 14 april 1946, inleveren bij de daarvoor aangewezen inleveringskantoren die vervolgens voor de aanmelding ten name van de tegenwoordige bezitter op die datum, de zogenaamde peildatum, moesten zorg dragen. De couponbladen bleven geblokkeerd onder berusting van de inleveringskantoren. In het buitenland moest iedere bezitter van in het toenmalige koninkrijk uitgegeven effecten deze ter aanmelding tonen bij de in de betreffende landen gevestigde Nederlandse diplomatieke posten (zie voor nadere bijzonderheden hierna onder paragraaf I).
Bij de aanmeldingen is onderscheid gemaakt tussen aanmeldingen, waarbij geen sprake was van vijandelijk vermogen, die waarbij vijandelijk vermogen was betrokken en die waarbij de eigenaar (nog) niet bekend was.
Opposities
Naast de aanmeldingen konden opposities ten aanzien van numeriek bepaalde effecten worden ingediend, te weten:
- iedere vroegere bezitter van een effect, die meende daarop aanspraak te kunnen maken, kon een aanvraag tot herstel van recht indienen (oppositie ex artikel 45)
- ieder die kennis droeg van feiten, waarop een aanvraag tot herstel van recht kon worden gegrond, was verplicht daarvan aangifte te doen (oppositie ex artikel 46)
- ieder die kennis droeg van het feit, dat een bepaald effect zich in vijandelijke handen bevond of aan een vijand was afgegeven, was verplicht daarvan aangifte te doen (oppositie ex artikel 47 lid 1)
- ambtshalve konden opposities worden gelegd, bijvoorbeeld door de fiscus, die namelijk van iedere aanmelding een kopie ontving, die door het daartoe opgerichte Fiscaal Bureau voor Effectenregistratie werd gecontroleerd; in verband met fiscale onregelmatigheden of vermoeden van stromanschap kon de fiscus bezwaar maken tegen erkenning van de tegenwoordige bezitter; ook de afdeling zelf kon dit doen (oppositie ex artikel 47 lid 2).
Deze opposities vormden de zogenaamde “zwarte lijst”.
Opgave door de uitgevende instellingen
De binnenlandse uitgevende instellingen tenslotte waren op grond van artikel 48 verplicht de te haren laste uitstaande effecten numeriek op te geven met de mutaties, die sedert 10 mei 1940 ten aanzien van de door haar uitgegeven effecten hadden plaats gehad.
Resultaat
Door vergelijking van de aanmeldingen, opposities en opgaven van de uitgevende instellingen kon worden vastgesteld
- aan welke aangemelde effecten noch uit hoofde van de aanmelding (dus geen vijandelijk vermogen of onbekende eigenaar) noch in verband met een oppositie een gebrek kleefde, zodat zij konden worden vrijgegeven
- aan welke effecten uit hoofde van de aanmelding en/of oppositie een gebrek kleefde, zodat nader onderzoek was vereist
- welke binnenlandse effecten niet waren aangemeld (manco) en welke hiervan al dan niet waren geopponeerd ex de artikelen 45 of 46.
De eerste groep kwam zonder meer voor erkenning in aanmerking, ten aanzien van de tweede groep was nader onderzoek nodig om tot de vaststelling der rechtsverhoudingen te komen en de derde groep kwam voor publicatie in de Nederlandse Staatscourant in aanmerking, waardoor de effecten hun geldigheid zouden verliezen. Nadat de uitgevende instellingen daarvoor duplicaten zouden hebben afgegeven, konden deze aan de rechthebbenden ter beschikking worden gesteld.
Voor zover noch een tegenwoordige bezitter in de eigendom kon worden erkend, noch een vroegere bezitter in het eigendomsrecht kon worden hersteld, ging de eigendom van een effect van rechtswege over op de Staat der Nederlanden.
2. Effectenhandel
Het zal duidelijk zijn dat een effectenregistratie, waaraan het ongeldig worden van effecten en de mogelijkheid tot uitwinning waren verbonden, niet goed kon worden gerealiseerd zonder bijkomende maatregelen, waardoor zou worden voorkomen, dat - zowel in binnen- als buitenland - niet aangemelde en besmette effecten werden verhandeld. Het Besluit Herstel Rechtsverkeer verschafte de mogelijkheid daartoe door enerzijds te bepalen, dat iedere rechtshandeling met een effect waarover nog niet was beslist op straffe van nietigheid verboden was behoudens door de afdeling te stellen uitzonderingen en door anderzijds het (door de afdeling af te geven) blijk van registratie, de zogenaamde “stukkenverklaring A”, bij de geregistreerde effecten voor te schrijven.
Aan de stukkenverklaring kon men zien, dat een effect was aangemeld. Door daarnaast voorschriften te geven was het in het binnenland mogelijk slechts onder bepaalde omstandigheden verhandeling, verwisseling en couponincasso te laten plaats vinden. De nakoming van die voorschriften geschiedde hier onder verantwoordelijkheid van de inleveringskantoren die de couponbladen onder hun berusting hadden.
In het buitenland, waar nakoming van de voorschriften niet kon worden afgedwongen, kon slechts verhandeling worden voorkomen, door er bekendheid aan te geven dat verhandeling van Nederlandse effecten zonder stukkenverklaring A het gevaar in zich had, dat de effecten door publicatie in de Nederlandse Staatscourant hun geldigheid zouden verliezen. Door bovendien in het buitenland slechts dan tot afgifte van de stukkenverklaring A over te gaan, als de aangemelde effecten niet op de zwarte lijst voorkwamen of tot het vijandelijk vermogen behoorden, kon ook in het buitenland de verhandeling veilig worden gesteld.
Aangezien de los bij de effecten te voegen stukkenverklaring op den duur geen oplossing zou zijn, is in 1947 een wettelijke voorziening getroffen voor het uiterlijk van nieuwe effecten, of nieuwe coupon- of dividendbladen bij oude effecten. Deze moesten (en moeten nog steeds) voorzien worden van een op het effect aan te brengen witte balk. Bij gebreke van de witte balk kon ook een door de uitgevende instelling te ondertekenen verklaring bij het effect zijn gevoegd, de zogenaamde “stukkenverklaring B”.
Zodra binnenlandse effecten in het verkeer kwamen voorzien van een stukkenverklaring A of B dan wel een witte balk, kon iedere derde te goeder trouw op dit “uiterlijk kenmerk” afgaan.
D. Administratieve verwerking van de binnengekomen gegevens
1. Algemeen
Het Centraal Bureau voor Effectenregistratie heeft voor de zuiver administratieve verwerking van de aanmeldingen, opposities en opgaven van de uitgevende instellingen zorg gedragen. De registratie door dit bureau vond fondsgewijs plaats. Voor de belangrijke fondsen geschiedde dit aan de hand van een coderingssysteem, dat de inleveringskantoren bij de aanmeldingen en de opposities ( die ook door hun bemiddeling moesten worden ingediend) moesten gebruiken. De gegevens van deze gecodeerde fondsen (de courante en enige grote incourante) zijn vervolgens machinaal verwerkt in de Hollerith (ponskaartmachine). Ten aanzien van de niet-gecodeerde fondsen vond handbewerking plaats.
2. Gecodeerde fondsen
Voorzover ten aanzien van de in het binnenland aangemelde, gecodeerde binnenlandse effecten geen opposities waren ingediend, dan wel uit hoofde van de aanmelding zelf geen bezwaar tegen vrijgave bestond, heeft het centraal bureau zo spoedig mogelijk per aanmelding eigendomserkenningen aan de betrokken inleveringskantoren gezonden. Door de eigendomserkenning waren de beperkende bepalingen van het Besluit Herstel Rechtsverkeer opgeheven.
Daarnaast en onafhankelijk van de eigendomserkenningen zijn bij de binnenlandse aanmeldingen van gecodeerde effecten als blijk van registratie door het centraal bureau stukkenverklaringen A per effect aan de inleveringskantoren uitgereikt, ook als tegen erkenning wèl bezwaar bestond. Dat ook de effecten die besmet waren van een stukkenverklaring werden voorzien, leverde in het binnenland geen gevaar op omdat de inleveringskantoren verantwoordelijk waren voor de naleving van de voorschriften. Op hen was verhaal als niet-erkende effecten tegen de voorschriften in het vrije effectenverkeer waren gekomen. Zo zijn ten aanzien van alle in het binnenland aangemelde, gecodeerde effecten stukkenverklaringen A afgegeven.
Ten aanzien van de buitenlandse aanmeldingen van gecodeerde effecten zijn geen eigendomserkenningen afgegeven. Hier heeft het centraal bureau volstaan met afgifte van stukkenverklaringen A, doch slechts als tegen erkenning geen bezwaar bestond. Deze stukkenverklaring A nam in het buitenland als het ware de plaats in van de eigendomserkenning.
Dat deze stukkenverklaring A in het buitenland van rode en in het binnenland van zwarte opdruk was voorzien, waardoor de Nederlandse Bank controle kon uitoefenen op de in- en uitvoer, heeft slechts deviezenrechtelijke betekenis en zal hier verder onbesproken blijven.
3. Niet-gecodeerde fondsen
Ten aanzien van de niet-gecodeerde fondsen geschiedde de registratie met de hand. Eigendomserkenningen werden te dien aanzien ook bij aanmelding in het binnenland niet verzonden. Stukkenverklaringen A werden alleen afgegeven als tegen erkenning geen bezwaar bestond en wel in het buitenland altijd, in het binnenland slechts op verzoek in bepaalde gevallen zoals verhandeling.
4. Signaleringen
Van alle in het binnen- of buitenland aangemelde, gecodeerde en niet-gecodeerde effecten, die bleken te zijn geopponeerd, werd een formulier opgemaakt met de relevante gegevens omtrent aanmelding en oppositie, de zogenaamde “ kortsluiting”. In het binnenland ontvingen de inleveringskantoren voor die effecten een zogenaamde “verwervingsverklaring”, waarop zij de wijze van verkrijging door de tegenwoordige bezitter moesten aangeven. In het buitenland moest bij de aanmelding zelf al worden opgegeven of de effecten vóór dan wel tijdens de oorlog waren verkregen.
De kortsluitingen met verwervingsverklaring, de vijandelijke aanmeldingen en die voor onbekende eigenaar heeft het centraal bureau voor afdoening aan de afdeling gesignaleerd.
5. Manco
Nadat alle aanmeldingen waren verwerkt kon nog niet meteen worden bepaald welke effecten niet waren aangemeld. Na het verstrijken van de aanmeldingstermijn bestond namelijk nog de mogelijkheid tot na-aanmelding. Verzoeken daartoe konden tot 1 januari 1952 worden ingediend, echter niet bij het centraal bureau, doch bij de afdeling, die besliste of de verzoeken voor inwilliging in aanmerking kwamen. Toen echter de termijn voor de na-aanmelding was verstreken kon worden vastgesteld, welke effecten niet waren aangemeld. Alvorens het centraal bureau tot fondsgewijze signalering van het zogenaamde manco overging, is eerst een gedeelte van het manco gesignaleerd, waarvan publicatie om speciale redenen spoedeisend was, het zogenaamde “voorrangsmanco”. Daarna heeft fondsgewijze signalering van het manco plaatsgehad, eerst van de gecodeerde, daarna van de niet-gecodeerde effecten.
E. Door het secretariaat verrichte werkzaamheden
Aan de afdeling bleef de taak op alle door het centraal bureau aan haar gesignaleerde kortsluitingen en aanmeldingen te beslissen, de verzoeken tot na-aanmelding te beoordelen, het gesignaleerde manco vast te stellen en na publicatie hiervan door de minister van Financiën zowel de duplicaten op te vorderen als ten aanzien van dit manco de rechtsverhoudingen vast te stellen.
Teneinde een en ander zo snel mogelijk te kunnen verwerken zijn op het secretariaat successievelijk onderafdelingen gevormd, die belast waren met de vaststelling van de rechtsverhoudingen ten aanzien van effecten, althans belast waren met werkzaamheden, die daarmee direct verband hielden. Dit waren voor de binnenlandse aanmeldingen de Afdelingen: Geschillen, Vijandelijk Vermogen, Recherche en Na-aanmelding, voor de buitenlandse aanmeldingen met uitzondering van die uit Duitsland en Oostenrijk: de Afdeling Buitenland en voor de niet-aangemelde effecten: de Afdeling Manco; voor de geheel op zichzelf staande aanmeldingen en opposities uit Duitsland en Oostenrijk werd de Afdeling Duitsland gevormd. Deze afdelingen hebben de signaleringen van het centraal bureau overeenkomstig de hieronder gemaakte onderscheidingen behandeld.
1. Binnenlandse aanmeldingen
Met betrekking tot de in het binnenland aangemelde effecten zijn in tegenstelling tot die, welke in het buitenland waren aangemeld, steeds eigendomsbeslissingen gegeven, waarvan beroep open stond op de Afdeling Rechtspraak. In grote trekken zijn de volgende groepen signaleringen te onderscheiden:
a. Geschillen
De kortsluitingen ontstaan tussen vroegere bezitters (opposities ex artikelen 45 en 46) en tegenwoordige bezitters gaven aanleiding tot procedures. Deze zaken zijn voornamelijk aan de hand van de terzake ontvangen verwervingsverklaringen in verschillende categorieën onderverdeeld, opdat de zaken na de vorming van jurisprudentie zoveel mogelijk conform die jurisprudentie op het secretariaat konden worden afgedaan.
b. Vijandelijk vermogen
Bij de aanmelding ten name van vijandelijke onderdanen was samenwerking met het Nederlands Beheersinstituut noodzakelijk. De aanmeldingsformulieren werden aan dit instituut toegezonden, dat naging of het al dan niet vijandelijk vermogen betrof. Conform de bevindingen van het Nederlands Beheersinstituut werd vervolgens op de aanmeldingen beslist. De eventuele kortsluitingen op deze aanmeldingen wegens opposities ex artikelen 45 en 46 zijn met de bevindingen van het Nederlands Beheersinstituut onder de geschillen gerangschikt.
Daarnaast werden door het centraal bureau kortsluitingen gesignaleerd ten aanzien van effecten, die ex artikel 47 waren geopponeerd. Hier diende te worden onderzocht of de tegenwoordige bezitter aan de voorwaarden voor erkenning voldeed.
Tenslotte konden zich nog signaleringen voordoen wegens verkrijging in strijd met de zogenaamde Markenwet.
c. Recherche
De recherchezaken vallen in drie groepen uiteen:
- aanmeldingen voor onbekende eigenaren:
hier moest aan de hand van opposities of andere gegevens, zoals de administratie van Liro, worden onderzocht of de eigenaar kon worden getraceerd.
- aanmeldingen of kortsluitingen met fiscale oppositie:
voor de afwerking van deze zaken was intensieve samenwerking met de Fiscale Inlichtingen- en Opsporingsdienst (FIOD) vereist. Het betrof hier veelal om fiscale redenen ondergebracht vermogen.
- overige aanmeldingen die nader onderzoek vereisten:
het ging hier om zaken van diverse aard, waarin om een of andere reden een nader onderzoek noodzakelijk was, zoals bijvoorbeeld ongeoorloofde verkopen of faillissementen van inleveringskantoren
d. Na-aanmelding
Ten aanzien van verzoeken tot na-aanmelding diende te worden nagegaan of aan de wettelijke vereisten was voldaan. Als de na-aanmelding kon worden geaccepteerd, is deze, na bericht van acceptatie aan de betrokkene, verder als een normale aanmelding behandeld. Kwam deze niet voor acceptatie in aanmerking, dan zijn de effecten geregistreerd als niet-aangemeld, waardoor zij in het manco vielen.
2. Buitenlandse aanmeldingen met uitzondering van die uit Duitsland en Oostenrijk
De buitenlandse aanmeldingen zijn door de Afdeling Buitenland per land behandeld. Over het algemeen is er naar gestreefd met de aanmelders van geopponeerde en na-aangemelde effecten schikkingen te treffen, teneinde procedures in het buitenland tegen de uitgevende instellingen zo veel mogelijk te voorkomen.
Kortsluitingen
Met de regeringen van de voornaamste landen (Frankrijk, Zwitserland, Luxemburg en later België) zijn in de loop van de effectenregistratie door de Nederlandse regering regelingen getroffen ten aanzien van de ex artikelen 45, 46 of 47 geopponeerde, of na-aangemelde effecten. Aan de individuele aanmelders uit die landen werd dan op basis van die regelingen een aanbod tot schikking gedaan. De gedepossedeerden zijn nadat met de tegenwoordige bezitter een schikking was getroffen volledig schadeloos gesteld. De aanmelders uit de overige landen waarmee geen regeling was getroffen is onder gelijksoortige voorwaarden een schikkingsvoorstel gedaan. Slechts als geen schikking tot stand kwam is een beslissing over de eigendom gegeven.
Vijandelijk vermogen